臺灣高等法院刑事判決　　　　　　　　96年度上易字第2255號
上　訴　人　臺灣板橋地方法院檢察署檢察官
被　　　告　甲○○
上列上訴人因被告妨害名譽案件，不服臺灣板橋地方法院96年度
簡上字第295號，中華民國96年7月17日第一審判決（聲請簡易判
決處刑案號：臺灣板橋地方法院檢察署96年度偵字第975號），
提起上訴，本院判決如下：
    主  文
上訴駁回。
    理  由
一、本案經本院審理結果，認原審法院刑事合議庭撤銷原審法院
    刑事簡易庭諭知被告甲○○犯公然侮辱罪之判決，改判被告
    甲○○無罪，核無不當，應予維持，除就本件上訴程序部分
    補充如下二所載外，餘引用第一審判決書記載之證據及理由
    （如附件）。
二、檢察官聲請以簡易判決處刑之案件，經法院於審理後，認應
    為無罪之諭知者，應適用通常程序審判之，刑事訴訟法第四
    百五十二條、第四百五十一條之一第四項但書第三款定有明
    文。又管轄第二審之地方法院合議庭受理簡易判決上訴案件
    ，應依通常程序審理；其認案件有刑事訴訟法第四百五十二
    條之情形者，應撤銷原判決，逕依通常程序為第一審判決，
    法院辦理刑事訴訟簡易程序案件應行注意事項第十四條中段
    及後段亦有明文。查原審法院刑事簡易庭依檢察官之聲請以
    簡易判決處刑（九十六年度簡字第一二四六號判決）後，被
    告甲○○及檢察官均提起上訴，由管轄之原審法院合議庭以
    九十六年度簡上字第二九五號判決，將原判決撤銷，改判被
    告甲○○無罪，復於理由欄六敘明：「本件原審未適用通常
    程序諭知被告無罪，而逕以簡易判決處刑，為保障當事人之
    審級利益，本院合議庭依通常程序審理後，依法院辦理刑事
    訴訟簡易程序案件應行注意事項第十四點規定，撤銷原審判
    決，逕以第一審法院之地位，為第一審判決」等語。依上開
    說明，原審法院合議庭所為被告甲○○無罪之諭知，屬第一
    審判決，檢察官對該無罪判決表示不服，自得依法向本院提
    起上訴，合先敘明。
三、檢察官據告訴人具狀請求，上訴意旨略以：被告甲○○張貼
    「惡劣」、「自私」之標語顯係抽象謾罵，原審認非抽象謾
    罵，顯有違誤等語，提起上訴。按被告甲○○針對其臺北縣
    永和市○○路○段四八巷三號一樓住處之樓上四樓住戶賴雅
    慧及五樓違建之寶田營造有限公司破壞公寓外牆乙事表達不
    滿之意，遂張貼「抗議」、「本公寓外牆景觀慘遭四樓寶田
    營造惡意破壞」、「所有住戶公憤」、「抗議寶田營造無權
    惡意破壞外牆景觀」、「惡劣」、「自私」等標語，應係具
    體指摘事實，而非抽象、謾罵或嘲弄，倘若所為構成犯罪，
    應屬誹謗罪之範疇，是聲請簡易判決處刑書認為應構成公然
    侮辱之罪，容有誤會。惟查被告甲○○對於住家外牆遭告訴
    人破壞，而賴雅慧及告訴人對於被告之反對意見均置之不理
    ，被告為維護自身權益，因此張貼標語抗議，應認已該當於
    刑法第三百十一條第一款之阻卻誹謗構成要件之事由等情，
    業經原審詳予論載理由及所憑之證據，是以被告甲○○所為
    之言論發表行為，不予處罰。檢察官以前揭理由上訴，指摘
    原判決不當，為無理由，應予駁回。
四、被告甲○○經合法傳喚，無正當理由不到庭，爰不待其陳述
    逕行判決。
據上論結，應依刑事訴訟法第三百七十三條、第三百六十八條、
第三百七十一條，判決如主文。
本案經檢察官王壬貴到庭執行職務。
中　　華　　民　　國　　96　　年　　10　　月　　31　　日
　　　　　　　　　刑事刑事第十八庭審判長法　官  溫耀源
　　　　　　　　　　　　　　　　　　    法　官  周政達
　　　　　　　　　　　　　　　　　　    法　官  段景榕
以上正本證明與原本無異。
不得上訴。
                                        書記官  陳靜姿
中　　華　　民　　國　　96　　年　　10　　月　　31　　日
附件：
臺灣板橋地方法院刑事判決　　　　　　 96年度簡上字第295號
上　訴　人　臺灣板橋地方法院檢察署檢察官
上　訴　人
即  被　告　甲○○　男　47歲（民國○○年○月○○日生）
　　　　　　　　　　身分證統一編號：Ｚ000000000號
　　　　　　　　　　住臺北縣永和市○○路○段48巷3號1樓
上列上訴人因被告妨害名譽案件，不服本院九十六年度簡字第一
二四六號中華民國九十六年三月八日第一審判決（聲請簡易判決
處刑案號：九十六年度偵字第九七五號），提起上訴，本院管轄
之第二審合議庭改依通常程序自為第一審判決如下：
    主  文
原判決撤銷。
甲○○無罪。
    理  由
一、聲請簡易判決處刑意旨略以：被告甲○○係臺北縣永和市○
    ○路○段四八巷三號一樓住戶，因不滿該建物四樓住戶賴雅
    慧將該建物外牆穿孔安裝冷氣機管線，影響建物外觀，基於
    公然侮辱之犯意，對該建物五樓賴雅慧親戚所開設之寶田營
    造有限公司（以下簡稱寶田公司）於民國九十五年八月三十
    日起至同年十二月八日止，在建物一樓之住處玻璃門外，張
    貼「惡劣」、「自私」之標語，足以減損寶田公司之名譽，
    案經寶田公司訴由臺灣板橋地方法院檢察署檢察官偵查後聲
    請簡易判決處刑，認被告涉有刑法第三百零九條第一項公然
    侮辱罪嫌。
二、按犯罪事實應依證據認定之，無證據不得認定犯罪事實；不
    能證明被告犯罪或其行為不罰者應諭知無罪之判決，刑事訴
    訟法第一百五十四條第二項、第三百零一條第一項分別定有
    明文。又刑事訴訟法第三百十條、第三百十一條分別規定：
    「意圖散布於眾，而指摘或傳述足以毀損他人名譽之事者，
    為誹謗罪，處一年以下有期徒刑、拘役或五百元以下罰金。
    散布文字、圖畫犯前項之罪者，處二年以下有期徒刑、拘役
    或一千元以下罰金。對於所誹謗之事，能證明其為真實者，
    不罰。但涉於私德而與公共利益無關者，不在此限」；「以
    善意發表言論，而有下列情形之一者，不罰：一因自衛、自
    辯或保護合法之利益者。二公務員因職務而報告者。三對於
    可受公評之事，而為適當之評論者。四對於中央及地方之會
    議或法院或公眾集會之記事，而為適當之載述者。」
三、公訴人認為被告甲○○涉有上開公然侮辱罪嫌，無非係以被
    告於偵查中供述確實有張貼「惡劣」、「自私」等標語、告
    訴人寶田公司代表人之指述、張貼標語之照片等資為論據。
    訊據上訴人即被告甲○○則堅詞否認上開犯行，辯稱：四樓
    住戶賴雅慧圖謀私利，擅自加蓋違章建築，影響建築物主體
    結構及全體住戶生命安全，又非法於違章建築開設寶田公司
    ，並將四樓住戶內冷氣機之冷凝管以穿牆方式通過外牆接至
    頂樓使用，住戶制止請其回復原狀，竟遭言詞辱罵，態度確
    實惡劣，不僅破壞建築物景觀安全，更破壞住戶和諧，被告
    幾次與告訴人溝通無效，於自宅張貼「惡劣、自私」等標語
    表達抗議，此為客觀陳述事實及保護自身合法權益作為訴求
    ，並無侮辱或謾罵之意，應為無罪判決等語置辯。
四、經查：
  (一)刑法第三百十條誹謗罪之成立，必須意圖散布於眾，而指摘
    或傳述足以毀損他人名譽之具體事實，尚僅抽象的公然為謾
    罵或嘲弄，並未指摘具體事實，則屬刑法第三百零九條第一
    項公然侮辱罪範疇，是被告甲○○針對其樓上四樓住戶及五
    樓違建之寶田公司破壞公寓外牆乙事表達不滿之意，張貼「
    抗議」、「本公寓外牆景觀慘遭四樓寶田營造惡意破壞」、
    「所有住戶公憤」、「抗議寶田營造無權惡意破壞外牆景觀
    」、「惡劣」、「自私」等標語，應係具體指摘事實，而非
    抽象、謾罵或嘲弄，倘若構成犯罪，應屬誹謗罪之範疇，是
    聲請簡易判決處刑書認為應構成公然侮辱罪，容有誤會。
  (二)告訴人寶田公司使用該公寓大樓頂樓違章建築，而寶田公司
    原代表人劉武祥（賴雅慧為劉武祥之媳婦，寶田公司代表人
    嗣後變更為鄭堯天）則居住在上址二樓，賴雅慧、告訴代理
    人乙○○居住於上址四樓，此為告訴人所不爭。又寶田公司
    之信箱則係標明「四十八巷三號四樓、五樓」，復有被告提
    出之照片可憑，是依據上開信箱、賴雅慧、乙○○、劉武祥
    等人關係，被告認為該址四、五樓均為賴雅慧、乙○○、寶
    田公司共同使用，尚無不合理之處。又該公寓四樓之冷氣機
    冷凝管、排水管鑽孔破壞公寓外牆，自室內延伸至外牆，排
    水管僅接至一樓、二樓交界處，而冷凝管再穿牆進入頂樓違
    章建築內供寶田公司使用，有被告提出之照片在卷可證。是
    該址四樓及頂樓違建用戶為謀求個人利益，破壞該公寓外牆
    景觀確屬事實。
  (三)又查，被告為位於臺北縣永和市○○路○段四八巷三號一樓
    建物之所有權人，賴雅慧則為四樓之所有權人，該公寓為四
    層樓建築，有此建物登記謄本可稽。而依公寓大廈管理條例
    第八條第一項規定；「公寓大廈周圍上下、外牆面、樓頂平
    臺及不屬專有部分之防空避難設備，其變更構造、顏色、設
    置廣告物、鐵鋁窗或其他類似之行為，除應依法令規定辦理
    外，該公寓大廈規約另有規定或區分所有權人會議已有決議
    ，經向直轄市、縣 (市)主管機關完成報備有案者，應受該
    規約或區分所有權人會議決議之限制。」，告訴人雖提出切
    結書，表示已得三分之二以上之區分所有權人同意上開外牆
    鑽孔之行為。然查，上開切結書並無被告之簽名，被告顯未
    同意告訴人上開作為，並以存證信函請求賴雅慧等人回復原
    狀；衡情，告訴人裝設冷氣之方式甚多，管線亦可經過室內
    ，而無必要非將外牆鑽孔不可，是被告主張告訴人之舉動破
    壞外牆景觀，影響公寓外觀、安全，攸關被告權益，難謂無
    理。
  (四)按刑法第三百十一條第一款規定，因自衛、自辯或保護合法
    之利益以善意發表言論者，不罰，係指防衛自己或合法利益
    而言，且須以本於善意而發表言論為其要件；又按言論自由
    為人民之基本權利，有個人實現自我、促進民主政治、實現
    多元意見等多重功能，維護言論自由即所以促進民主多元社
    會之正常發展，與個人名譽之可能損失，兩相權衡，顯然有
    較高之價值，國家應給予最大限度之保障。
    被告對於住家外
    牆遭告訴人破壞，而賴雅慧及告訴人對於被告之反對意見均
    置之不理，被告為維護自身權益，因此張貼標語抗議，應認
    為已該當於前揭阻卻構成要件事由，是其所為言論發表行為
    ，不予處罰。
五、綜上所述，依本院調查所得之證據，不足以證明被告有公訴
    人所指之妨害名譽犯行。揆諸首開說明，本件既不能證明被
    告犯罪，應為被告無罪之諭知，以昭審慎。
六、末按，第一審法院依被告在偵查中之自白或其他現存證據，
    已足以認定犯罪者，得因檢察官之聲請，不經通常審判程序
    ，逕以簡易判決處刑，但必要時，應於處刑前訊問被告；依
    前項判決所科之刑以宣告緩刑、得易科罰金之有期徒刑及拘
    役或罰金為限；檢察官聲請以簡易判決處刑之案件，經法院
    審理後，認應為無罪、免訴、不受理或管轄錯誤判決之諭知
    者，應適用通常程序審判之，刑事訴訟法第四百四十九條第
    一項、第三項、第四百五十二條、第四百五十一條之一第四
    項第三款分別定有明文。本件原審未適用通常程序諭知被告
    無罪，而逕以簡易判決處刑，為保障當事人之審級利益，本
    院合議庭依通常程序審理後，依法院辦理刑事訴訟簡易程序
    案件應行注意事項第十四點規定，撤銷原審判決，逕以第一
    審法院之地位，為第一審判決。檢察官如不服本判決，仍得
    於法定期間內，向管轄第二審法院提起上訴，附此敘明。
據上論斷，應依刑事訴訟法第四百五十二條、第四百五十五條之
一第一項、第三項、第三百六十九條第一項、第三百六十四條、
第三百零一條第一項，判決如主文。
本案經檢察官黃佳權到庭執行職務。
中　　華　　民　　國　　96　　年　　7 　　月　　17　　日
                  刑事第九庭    審判長法　官  潘翠雪
                                      法　官  王士珮
                                      法　官  絲鈺雲
